臺灣高等法院刑事判決　　　　　　　 100年度上訴字第2481號
上　訴　人　臺灣板橋地方法院檢察署檢察官
被　　　告　廖甲煒
選任辯護人　翁志明律師
上列上訴人因被告偽造有價證券案件，不服臺灣板橋地方法院
100年度訴字第1079號，中華民國100年7月13日第一審判決（起
訴案號：臺灣板橋地方法院檢察署99年度偵字第23510號），提
起上訴，本院判決如下：
    主  文
上訴駁回。
    理  由
一、公訴意旨略稱：被告廖甲煒係東景實業有限公司（下稱東景
    公司）股東，於民國91年間，以該公司營利可觀、前景甚佳
    為由，邀約告訴人邱奕旺參與投資，告訴人乃投資約新臺幣
    （下同）30,000,000元成為股東，之後並經推選為負責人。
    嗣因東景公司經營狀況不佳，被告乃於95年間，表示欲退股
    並要求取回投資股金，惟經告訴人反對後，被告竟意圖供行
    使之用，而基於偽造有價證券之犯意，先自陳雪英處取得東
    景公司之子公司，即莉安娜實業有限公司（下稱莉安娜公司
    ）之空白支票（經原審蒞庭檢察官於100年5月13日當庭補充
    ，見原審卷第25頁反面），再於不詳時間、地點，取得（經
    原審蒞庭檢察官於100年6月3日當庭更正，見原審卷第54頁
    反面）亦由告訴人擔任負責人之莉安娜公司印章後，復接續
    在如附表所示支票之發票人欄位上，盜蓋告訴人及莉安娜公
    司印鑑，並在其上填載如附表所示之金額及發票日後，持附
    表編號10至23所示支票，透過彰化商業銀行南新莊分行向玉
    山商業銀行（下稱玉山銀行）連城分行提示請求付款而行使
    之，惟因所提示之支票均遭退票，告訴人經付款銀行通知後
    ，始悉上情，因認被告涉犯刑法第201條第1項之意圖供行使
    之用而偽造有價證券罪嫌云云。
二、按犯罪事實應依證據認定之，無證據不得認定犯罪事實；又
    不能證明被告犯罪者，應諭知無罪之判決，刑事訴訟法第
    154條第2項、第301條第1項分別定有明文。另按認定不利於
    被告之事實，須依積極證據，苟積極證據不足為不利於被告
    事實之認定時，即應為有利於被告之認定，更不必有何有利
    之證據，最高法院30年上字第816號判例可資參照。
三、訊據被告就其曾投資東景公司，嗣於95年間曾表示欲退股並
    要求取回投資股金之事實固不諱言，惟堅詞否認有何上開犯
    行，辯稱：附表所示支票36張，是伊95年8月底自東景公司
    退股時，是告訴人叫會計陳雪英開給伊的，係透過張善博（
    原名張日林、張楹林）交給伊的，伊沒有偽造等語。
四、公訴人認被告涉有上開罪嫌，無非以被告之供述、告訴人之
    證述，及玉山銀行個人金融事業處99年7月19日玉山個（服
    ）字第0990625098號函及所附支票影本、台北縣政府（現改
    制為新北市政府）99年8月27日北府經登字第0993151621號
    函及所附莉安娜公司登記資料影本、億昇服裝工業有限公司
    （下稱億昇公司）股東出資轉讓協議書影本各1份為其論據
    。
五、惟經查：
（一）附表所示支票上，告訴人及莉安娜公司之印文，雖與辦理
      公司登記資料所留存之印文不符，有台北縣政府99年8 月
      27日北府經登字第993151621號函暨所附莉安娜公司登記
      資料可證，然均係真正一節，業經被告供述在卷，核與告
      訴人所證相符（見原審卷第54頁反面、55、102頁），復
      有玉山銀行連城分行100年5月27日玉山連城字第
      1000527001號函暨所附莉安娜公司支票存款帳戶印鑑卡1
      份在卷可憑（見99年度他字第3927號卷，下稱偵(一)卷第85
      、86頁、原審卷第50、51頁），堪信為真。足見被告並無
      偽造告訴人、莉安娜公司支票印鑑章之情事，此亦經檢察
      官於100年6月3日準備程序時當庭更正（見原審卷第54頁
      反面），合先敘明。
（二）被告未曾參與東景公司、莉安娜公司之經營，更未曾持有
      該公司支票、支存帳戶公司、負責人印鑑章等情，業據被
      告供述明確（見原審卷第104頁），且核與證人即東景、
      莉安娜2公司總經理張善博、財務之陳雪英證述之情節相
      符，證人張善博於原審審理中證稱：只有我跟太太陳雪英
      、邱奕旺3人有在東景公司上班而已，被告從頭到尾都只
      有出資，沒有參與公司業務；而莉安娜公司支票本、支票
      帳戶公司印鑑章是由陳雪英保管，負責人印鑑章則由邱奕
      旺自行保管，從來沒有人拿過邱奕旺私人印鑑章等語（見
      原審卷第90頁反面、91、93、94頁、92頁反面、95頁反面
      ）；證人陳雪英於原審審理中證稱：莉安娜公司支票本、
      支票帳戶公司印鑑章都是由我保管，公司經營期間從未曾
      交給其他人過，而支票帳戶負責人印鑑章則由邱奕旺自行
      保管；公司經營期間如果需要開票，都由我先書寫內容，
      蓋公司章後，再交給負責人邱奕旺蓋章等語（見原審卷第
      96頁反面、97頁反面、98頁）。即證人即告訴人與其妻林
      淑卿於原審審理中亦證稱：莉安娜公司支票、公司章都是
      由陳雪英保管等語（見原審卷第98頁反面、101、102 頁
      ）。由上述證人張善博、陳雪英、林淑卿之證述內容以觀
      ，在在足見被告從未取得前述支票、印鑑章，自無持以盜
      蓋於莉安娜公司支票上而偽造支票之可能。
（三）雖告訴人及其妻林淑卿或均證稱：莉安娜公司支票存款帳
      戶負責人印鑑章係由陳雪英保管云云；告訴人並稱：會如
      此是因為我相信且共同經營公司云云（見原審卷第98、
      101、102頁）；然此則不僅明顯與證人張善博、陳雪英所
      證述：莉安娜公司支票存款帳戶負責人印鑑章係由邱奕旺
      自行保管，從未交予他人；對於公司之經營，我們與告訴
      人各持有一顆印鑑章，並不是誰單獨一個人就可以獨佔、
      把持公司的經營權等語不符（見偵(一)卷第60、66頁、原審
      卷第93、94、98頁）。況按告訴人係具有相當社會經驗且
      已有經商資歷之人，其對於取得支存帳戶印鑑章即可以公
      司名義開立支票，此將影響公司資產多寡、告訴人票據信
      用當無不知之理，告訴人既出資30,000,000元鉅款，占全
      部出資額十分之三，並擔任莉安娜公司負責人，對公司決
      策具有相當影響力，且實際參與公司業務，其焉有可能自
      行刻章後（見原審卷第102頁反面）不自行保管個人名義
      私章，而任由出資占全部出資額十分之四之張善博、陳雪
      英夫婦任意使用、開立支票，致減少公司資產，甚至濫行
      開票致影響個人信用？此亦與參與經營之數股東間為彼此
      制衡，而各自持有公司章、負責人章，以相互牽制之常情
      不符；況投資經營公司之目的即在獲利，告訴人與張善博
      夫婦並非至親關係，告訴人豈有放任張善博夫婦隨意使用
      其支票印鑑章，而由告訴人承受所產生之法律責任、相關
      後果之理？此由告訴人稱該印鑑章在其未參與莉安娜公司
      經營之際即取回云云可證（見原審卷第101頁反面，按告
      訴人此部分所證雖因該印鑑章一直在其持有中，並無取回
      問題而屬不實，然足證其深知該印鑑章關係重大，縱使莉
      安娜公司已無法再經營下去，仍必須親自持有）；足見上
      開證人張善博、陳雪英與告訴人及其妻林淑卿間歧異之證
      述，自應以張善博、陳雪英所證為可採。則上述負責人印
      鑑章既一直處於告訴人保管中，又無失竊報案紀錄，則被
      告亦無持以盜蓋而偽造附表所示支票之可能。
（四）且附表所示支票係被告退股所得，亦據證人張善博證稱：
      被告跟我及告訴人邱奕旺提出要退股，我們有答應他，當
      初是本著好聚好散的心理，但因為公司經營不善，所以跟
      被告說這筆錢一定要讓公司欠著，又之前吳金發退股也是
      如此，要等公司還完吳金發的退股金後，才有能力去給付
      要給被告的退股金，被告也同意。因為東景公司登記資本
      額僅有3千5百萬元，但實際出資為我40,000,000元，邱奕
      旺30,000,000元，被告20,000,000元，吳金發10,000,000
      元，合計100,000,000元，被告入股時我們約定不辦理資
      本總額之變更登記，而按實際出資比例分配登記出資，所
      以被告登記上雖是出資7,000,000元，實際上是出資
      20,000,000元，因此被告表示要退股時，即約定將被告出
      資額20,000,000元，以分期方式開立莉安娜公司支票方式
      返還，也就是由陳雪英開票並蓋莉安娜公司的公司章，告
      訴人蓋他個人私章，開立附表所示支票，而於95、96年間
      交給被告等語明確（見偵(一)卷第61頁、原審卷第92頁及反
      面、93、95頁及反面）；核與證人陳雪英所證：附表所示
      支票是被告因退股所取得，由我先開票並蓋莉安娜公司章
      ，再拿給邱奕旺蓋他個人私章，我拿這些票給邱奕旺時，
      他沒有多說什麼，應該知道這是要支付被告退股金的支票
      等語（見原審卷第96頁反面、97頁反面、98頁），及被告
      所供均相符。至於為何係開立莉安娜公司支票一節，亦經
      證人張善博證稱：莉安娜公司是東景公司出資成立的，兩
      家公司的資金都一起運用，沒有區分，實際上是同一家；
      告訴人原本擔任東景公司負責人，後來考慮要將莉安娜公
      司擴大經營，需要信用較好的負責人，才讓告訴人轉任莉
      安娜公司負責人，而告訴人自東景公司退股後，兩家公司
      所有業務還是都由我和告訴人共同負責等語屬實（見原審
      卷第91及反面、92、93頁及反面），證人即告訴人之妻林
      淑卿亦證稱：東景公司與莉安娜公司事實上是同屬一家公
      司等語（見原審卷第98頁反面），證人陳雪英亦證稱：兩
      家公司資金是一起運用的，如果其中一家票不夠用，會借
      另一家的支票開，縱使數量很多也會等語（見原審卷第96
      頁反面至97頁反面），及被告所供均相符，且與一般民間
      中小企業運作模式尚無違背，堪信為真實；是被告自東景
      公司退股係取得莉安娜公司開立如附表所示支票，亦符事
      理之常。至告訴人及妻林淑卿雖均證稱：被告提出退股要
      求時，我們並不同意，不知被告退股因此開了附表所示支
      票的事云云（見原審卷第99、101頁）；然上述支票上既
      均有告訴人自行保管之真正印鑑章印文，業如前述，足見
      告訴人確有自行用印於上之事實，則告訴人與其妻林淑卿
      上開否認知悉被告退股云云之所證，顯非事實。況被告為
      使張善博、告訴人同意其退股之要求，而允諾借款予公司
      ，並於取得附表所示支票後1、2天之95年8月30日，即借
      款予東景公司等情，除經被告供述明確，並經證人張善博
      證稱：被告所匯之5,000,000元有收到，這筆錢是公司跟
      被告借款等語屬實（見原審卷第95頁），復有彰化銀行95
      年8月30日金額5,000,000元收款人為東景公司之匯款回條
      聯1份在卷可憑（見偵(一)卷第68頁），自亦堪信為真實；
      再由被告於98年10月12日最初提示附表所示支票前，即已
      由張善博處得知莉安娜公司無力兌現該支票（此業經證人
      張善博證述明確，見原審卷第95頁反面），及所提示之14
      張支票均遭退票而未兌現（此有偵(一)卷第40至47頁之玉山
      銀行個人金融事業處99年7月19日玉山個服字第
      0990625098號函暨所附支票影本可按），足見被告實際上
      並未因退股而實際獲得金錢，反而借出5,000,000元；亦
      與一般偽造支票之情形不同，益證被告辯稱附表所示支票
      係其退股所得等語為可信。
（五）此外，依億昇公司股東出資轉讓協議書（見偵(一)卷第80、
      81頁），僅足以認定一方負有支付3,000,000元，另一方
      負有完成移轉該公司股權、向法院提出撤回告訴狀之義務
      ，尚無從為不利被告本件犯行之認定，附此敘明。
六、綜上所述，公訴人所舉提之證據，於法尚不足以證明被告有
    偽造附表所示支票之犯行；此外，復查無其他積極證據足資
    證明被告有何檢察官起訴之犯嫌。本件既無不能證明被告犯
    罪，即應為其無罪之諭知。
七、原審以不能證明被告犯罪，而為被告無罪之諭知，於法核無
    違誤。檢察官循告訴人之請求，未再積極舉提其他具體證據
    以供本院調查，徒就已經原審詳予論斷之證據，再事爭執其
    證明力，任意以此指摘原判決不當，求予撤銷改判，為無理
    由，應予駁回。
據上論斷，應依刑事訴訟法第368條，判決如主文。
本案經檢察官孫冀薇到庭執行職務。
中    華    民    國   100    年    10    月    31    日
                  刑事第十八庭審判長法  官  吳鴻章
                                    法  官  汪梅芬
                                    法  官  林銓正
以上正本證明與原本無異。
檢察官如不服本判決，應於收受送達後10日內向本院提出上訴書
狀，其未敘述上訴之理由者並得於提起上訴後10日內向本院補提
理由書（均須按他造當事人之人數附繕本）「切勿逕送上級法院
」。
刑事妥速審判法第9條：
除前條情形外，第二審法院維持第一審所為無罪判決，提起上訴
之理由，以下列事項為限：
一、判決所適用之法令牴觸憲法。
二、判決違背司法院解釋。
三、判決違背判例。
刑事訴訟法第 377 條至第 379 條、第 393 條第 1 款之規定，
於前項案件之審理，不適用之。
                                    書記官  張淨卿
中    華    民    國   100    年    10    月    31    日
附表：
┌──┬─────┬────────┬─────┬────┬──────┐
│編號│  發票人  │ 發票銀行及帳戶 │ 支票號碼 │票面金額│ 票載發票日 │
│    │          │                │          │（新台幣│            │
│    │          │                │          │）      │            │
├──┼─────┼────────┼─────┼────┼──────┤
│ 1  │莉安娜公司│玉山銀行連城分行│AG0000000 │550,000 │97年1 月31日│
│    │          │帳號000000000 號│          │元      │            │
├──┼─────┼────────┼─────┼────┼──────┤
│ 2  │同上      │同上            │AG0000000 │550,000 │97年2 月28日│
│    │          │                │          │元      │            │
├──┼─────┼────────┼─────┼────┼──────┤
│ 3  │同上      │同上            │AG0000000 │550,000 │97年3 月31日│
│    │          │                │          │元      │            │
├──┼─────┼────────┼─────┼────┼──────┤
│ 4  │同上      │同上            │AG0000000 │550,000 │97年4 月30日│
│    │          │                │          │元      │            │
├──┼─────┼────────┼─────┼────┼──────┤
│ 5  │同上      │同上            │AG0000000 │550,000 │97年5 月31日│
│    │          │                │          │元      │            │
├──┼─────┼────────┼─────┼────┼──────┤
│ 6  │同上      │同上            │AG0000000 │550,000 │97年6 月30日│
│    │          │                │          │元      │            │
├──┼─────┼────────┼─────┼────┼──────┤
│ 7  │同上      │同上            │AG0000000 │550,000 │97年7 月31日│
│    │          │                │          │元      │            │
├──┼─────┼────────┼─────┼────┼──────┤
│ 8  │同上      │同上            │AG0000000 │550,000 │97年8 月31日│
│    │          │                │          │元      │            │
├──┼─────┼────────┼─────┼────┼──────┤
│ 9  │同上      │同上            │AG0000000 │550,000 │97年9 月30日│
│    │          │                │          │元      │            │
├──┼─────┼────────┼─────┼────┼──────┤
│ 10 │同上      │同上            │AG0000000 │550,000 │97年10月31日│
│    │          │                │          │元      │            │
├──┼─────┼────────┼─────┼────┼──────┤
│ 11 │同上      │同上            │AG0000000 │550,000 │97年11月30日│
│    │          │                │          │元      │            │
├──┼─────┼────────┼─────┼────┼──────┤
│ 12 │同上      │同上            │AG0000000 │550,000 │97年12月31日│
│    │          │                │          │元      │            │
├──┼─────┼────────┼─────┼────┼──────┤
│ 13 │同上      │同上            │AG0000000 │550,000 │98年1 月31日│
│    │          │                │          │元      │            │
├──┼─────┼────────┼─────┼────┼──────┤
│ 14 │同上      │同上            │AG0000000 │550,000 │98年2 月28日│
│    │          │                │          │元      │            │
│    │          │                │          │        │            │
├──┼─────┼────────┼─────┼────┼──────┤
│ 15 │同上      │同上            │AG0000000 │550,000 │98年3 月31日│
│    │          │                │          │元      │            │
├──┼─────┼────────┼─────┼────┼──────┤
│ 16 │同上      │同上            │AG0000000 │550,000 │98年4 月30日│
│    │          │                │          │元      │            │
├──┼─────┼────────┼─────┼────┼──────┤
│ 17 │同上      │同上            │AG0000000 │550,000 │98年5 月31日│
│    │          │                │          │元      │            │
├──┼─────┼────────┼─────┼────┼──────┤
│ 18 │同上      │同上            │AG0000000 │550,000 │98年6 月30日│
│    │          │                │          │元      │            │
├──┼─────┼────────┼─────┼────┼──────┤
│ 19 │同上      │同上            │AG0000000 │550,000 │98年7 月31日│
│    │          │                │          │元      │            │
├──┼─────┼────────┼─────┼────┼──────┤
│ 20 │同上      │同上            │AG0000000 │550,000 │98年8 月31日│
│    │          │                │          │元      │            │
├──┼─────┼────────┼─────┼────┼──────┤
│ 21 │同上      │同上            │AG0000000 │550,000 │98年9 月30日│
│    │          │                │          │元      │            │
├──┼─────┼────────┼─────┼────┼──────┤
│ 22 │同上      │同上            │AG0000000 │550,000 │98年10月31日│
│    │          │                │          │元      │            │
├──┼─────┼────────┼─────┼────┼──────┤
│ 23 │同上      │同上            │AG0000000 │550,000 │98年11月30日│
│    │          │                │          │元      │            │
├──┼─────┼────────┼─────┼────┼──────┤
│ 24 │同上      │同上            │AG0000000 │550,000 │98年12月31日│
│    │          │                │          │元      │            │
├──┼─────┼────────┼─────┼────┼──────┤
│ 25 │同上      │同上            │AG0000000 │550,000 │99年1 月31日│
│    │          │                │          │元      │            │
├──┼─────┼────────┼─────┼────┼──────┤
│ 26 │同上      │同上            │AG0000000 │550,000 │99年2 月28日│
│    │          │                │          │元      │            │
├──┼─────┼────────┼─────┼────┼──────┤
│ 27 │同上      │同上            │AG0000000 │550,000 │99年3 月31日│
│    │          │                │          │元      │            │
├──┼─────┼────────┼─────┼────┼──────┤
│ 28 │同上      │同上            │AG0000000 │550,000 │99年4 月30日│
│    │          │                │          │元      │            │
├──┼─────┼────────┼─────┼────┼──────┤
│ 29 │同上      │同上            │AG0000000 │550,000 │99年5 月31日│
│    │          │                │          │元      │            │
├──┼─────┼────────┼─────┼────┼──────┤
│ 30 │同上      │同上            │AG0000000 │550,000 │99年6 月30日│
│    │          │                │          │元      │            │
├──┼─────┼────────┼─────┼────┼──────┤
│ 31 │同上      │同上            │AG0000000 │550,000 │99年7 月31日│
│    │          │                │          │元      │            │
├──┼─────┼────────┼─────┼────┼──────┤
│ 32 │同上      │同上            │AG0000000 │550,000 │99年8 月31日│
│    │          │                │          │元      │            │
├──┼─────┼────────┼─────┼────┼──────┤
│ 33 │同上      │同上            │AG0000000 │550,000 │99年9 月30日│
│    │          │                │          │元      │            │
├──┼─────┼────────┼─────┼────┼──────┤
│ 34 │同上      │同上            │AG0000000 │550,000 │99年10月31日│
│    │          │                │          │元      │            │
├──┼─────┼────────┼─────┼────┼──────┤
│ 35 │同上      │同上            │AG0000000 │550,000 │99年11月30日│
│    │          │                │          │元      │            │
├──┼─────┼────────┼─────┼────┼──────┤
│ 36 │同上      │同上            │AG0000000 │750,000 │99年12月31日│
│    │          │                │          │元      │            │
└──┴─────┴────────┴─────┴────┴──────┘